【裁判字號】    97,上更(一),265
【裁判日期】    971029
【裁判案由】    違反貪污治罪條例等
【裁判全文】
臺灣高等法院臺南分院刑事判決     97年度上更(一)字第265號
上  訴  人
即  被  告  丙○○
選任辯護人  蕭敦仁律師
            劉炯意律師
上  訴  人
即  被  告  乙○○
選任辯護人  洪秀一律師
上列上訴人因違反貪污治罪條例等案件，不服臺灣雲林地方法院
96年度訴字第9號中華民國97年2月4日第一審判決（起訴案號：
臺灣雲林地方法院檢察署95年度偵字第5918號），提起上訴，經
最高法院第一次發回更審，本院判決如下：
    主  文
原判決撤銷。
丙○○公務員，共同對於非主管或監督之事務，明知違背法令，
利用職權機會圖自己不法利益，因而獲得利益，處有期徒刑貳年
，褫奪公權貳年。緩刑伍年，並應於本案判決確定後一年內，向
國庫支付新台幣拾萬元，緩刑期間付保護管束。
乙○○與公務員，共同對於非主管或監督之事務，明知違背法令
，利用職權機會圖自己不法利益，因而獲得利益，處有期徒刑壹
年捌月，褫奪公權壹年。緩刑參年，並應向執行檢察官指定之公
益團體、地方自治團體或社區提供壹佰貳拾小時之義務勞務，緩
刑期間付保護管束。
    事  實
一、丙○○係依法令服務於地方自治團體雲林縣政府所屬農業局
    農產運銷課之技士，並自民國89年9月間起至93年4月30日止
    ，擔任雲林縣政府農業局斃死豬聯合查緝小組幹事，負責查
    緝小組文書工作及斃死豬之查緝業務，95年5月1日雲林縣政
    府將斃死豬之查緝業務移由農業局畜牧課兼辦，丙○○仍繼
    續協助處理現場查核一直至94年12月31日止，自94年1月1日
    起即免兼聯合查緝小組幹事之職務，為具有法定職務權限之
    公務員。93年1月10日 ，王健名向丙○○檢舉林新發從事私
    宰及販售斃死豬，丙○○因而於93年1月15日查獲，且該案
    經台灣雲林地方法院於93年6月18日以93年度港簡字第91號
    ，判決林新發等7名被告有罪。詎丙○○明知依行政院農業
    委員會動植物防疫檢疫局（下稱防檢局）94年3月28日修正
    前「獎勵民眾檢舉死廢畜禽非法流用案件實施要點」第4點
    規定，凡由民眾檢舉死廢畜禽非法流用因而偵破犯罪案件，
    經查證屬實並經法院一審判決有罪，核發每案件獎金新臺幣
    （下同）50萬元；獎勵要點第2點規定，受理檢舉應詳實紀
    錄檢舉人資料及檢舉事實，竟與乙○○基於共同之犯意聯絡
    ，授權由不知情之甲○○在檢舉斃死畜禽非法流用案件之檢
    舉獎金領據具領人欄簽署乙○○姓名及蓋用印章，然後由丙○○於95年1月5日，對於該時已其非主管或監督之斃死豬查
    緝事務，利用其在93年12月31日以前所擔任前述斃死豬聯合
    查緝小組幹事之職權機會，在雲林縣政府94年1月5日府機農
    銷字第0942300004號函職務上所掌之公文書上，登載檢舉人
    為乙○○之不實事項，再檢附該領據向防檢局申請核發檢舉
    人檢舉獎金，而持以行使，足生損害於真正檢舉人之權益，
    並使防檢局承辦人誤以乙○○為真正檢舉人，而於94年1月
    18日核撥50萬元檢舉獎金匯入乙○○設於雲林縣崙背鄉農會
    、帳號0000000000000000之帳戶內，2人因此圖得自己50萬
    元之不法利益，足生損害於防檢局對於檢舉獎金核發之正確
    性。乙○○取得獎金後，將全部50萬元留為己用，而應分給
    丙○○之40萬元，則囑由積欠其債務之甲○○代為交付。嗣
    因遭他人檢舉為檢調單位偵辦，乙○○、丙○○於偵查中均
    自白犯行，並自動繳回全部犯罪所得共50萬元。又乙○○於
    偵查中，供述與該案案情有重要關係之其他共犯丙○○之具
    體犯罪事證，因而使丙○○自白俯首認罪，檢察官得以追訴
    該案之共犯，經檢察官事先同意，就其因供述所涉之犯罪，
    請求減輕其刑。
二、案經法務部調查局雲林縣調查站移送臺灣雲林地方法院檢察
    署檢察官偵查起訴。
    理  由
一、認定犯罪事實所憑之證據及理由
（一）被告二人及其辯護人、檢察官對於下述證據及書面供述證
      據，於審判程序中均同意作為證據使用，本院審酌該等證
      據及供述證據作成時之情況，認為適當，依刑事訴訟法第
      159條之5第1項之規定，認均有證據能力。
（二）上揭事實，業據被告二人迭於偵審中坦承不諱，互核相合
      ，且與證人甲○○、王健名、許隆華之證述相符，並有法
      務部調查局雲林縣調查站之調查報告、領據、雲林縣政府
      94年1月5日府機農銷字第0942300004號函及乙○○之雲林
      縣崙背鄉農會帳號0000000000000000之帳戶存摺及帳戶匯
      款明細在卷可佐。而被告2人之犯罪所得共50萬元，亦經
      繳回，有臺灣雲林地方法院檢察署95保管1560扣押物品清
      單在卷可憑，堪予認定。
二、論罪科刑之理由
（一）新舊法適用說明：
      按行為後法律有變更者，適用行為時之法律。但行為後之
      法律有利於行為人者，適用最有利於行為人之法律，刑法
      第2條第1項定有明文。次按比較新舊法時，應就罪刑有關
      之共犯、未遂犯、想像競合犯、牽連犯、連續犯、結合犯
      、以及累犯加重、自首減輕暨其他法定加減原因（如身分
      加減）與加減例等一切情形，綜其全部罪刑之結果而為比
      較，最高法院95年度第8次刑事庭會議可資參照 。查被告
      行為後之刑法部分條文業於94年2月2日，經總統以華總一
      義字第09400014901號令修正公布，並自95年7月1日施行
      ，茲就修正之新舊法比較適用，分敘如下：
    １公務員定義之說明：
      修正後刑法第10條第2項規定：稱公務員者，謂下列人員
      ：(1)依法令服務於國家、地方自治團體所屬機關而具有法
      定職務權限，以及其他依法令從事於公共事務，而具有法
      定職務權限者。(2)受國家、地方自治團體所屬機關依法委
      託，從事與委託機關權限有關之公共事務者。貪污治罪條
      例第2條亦於95年5月5日修正公布，並自95年7月1日起施
      行，條文經修正為：公務員犯本條例之罪，依本條例處斷
      。茲依新刑法就公務員之定義以觀，被告丙○○係身分公
      務員，新舊法均有貪污犯之適用，故就成立要件及刑罰效
      果而言均未變更，自無新舊法比較之問題。被告乙○○雖
      非公務員，但與公務員丙○○共犯貪污治罪條例之罪，仍
      以共犯論，且依貪污治罪條例第3條規定亦依該條例處斷
      。
    ２刑法第55條第牽連犯之適用：
      修正後之刑法刪除第55條關於牽連犯之規定，具有牽連犯
      之關係之罪，依修正前即行為時之規定，應從一重處斷；
      依修正後之刑法既已刪除牽連犯之規定，則所犯各罪應依
      數罪併罰之規定分論併罰。比較新舊法之規定，修正後之
      規定並非較有利於被告二人。
    ３刑法第59條之適用：
      修正前刑法第59條原規定「犯罪之情狀可憫恕，得酌量減
      輕其刑」，修正後刑法第59條則規定「犯罪之情狀顯可憫
      恕，認科以最低度刑仍嫌過重者，得酌量減輕其刑」，僅
      係將實務見解及適用條件明文化，非屬法律之變更，尚無
      比較新舊法之問題（最高法院95年5月23日第8次刑事庭會
      議決議六（一）參照），應逕依修正後刑法第59條規定。
    ４修正前刑法第31條第1項規定「 因身份或其他特定關係成
      立之罪，其共同實施或教唆幫助者，雖無特定關係，仍以
      共犯論」，修正後刑法刑法第31條第1項則規定 「因身份
      或其他特定關係成立之罪，其共同實施、教唆或幫助者，
      雖無特定關係，仍以正犯或共犯論。但得減輕其刑」。比
      較新舊法之規定，修正後之規定較有利於被告乙○○。
    ４褫奪公權之適用：
      又按犯本條例之罪，宣告有期徒刑以上之刑者，並宣告褫
      奪公權，貪污治罪條例第17條定有明文，此項褫奪公權之
      宣告，具有強制性，為刑法第37條第2項之特別規定，不
      受宣告6月（95年7月1日修法後改1年）以上有期徒刑之限
      制，法院自應優先適用，有最高法院81年度臺非字第246
      號判決意旨可資參照。惟宣告褫奪公權之期間仍為1年以
      上10年以下，修正施行前、後刑法第37條第2項關於褫奪
      公權期間之規定，乃均相同，故不生比較適用之問題。
    ５經比較修正前後之上揭新舊法律，綜合一切罪刑之結果，
      應以被告二人行為時即修正前之法律，較有利於被告二人
      ，故依刑法第2條第1項前段規定，應適用修正前之刑法規
      定。
（二）查被告丙○○與乙○○共犯本件犯行之犯罪時間為95年1
      月5日至95年1月18日，而被告丙○○自94年1月1日起即免
      兼聯合查緝小組幹事之職務，被告丙○○與乙○○對於該
      時已非被告丙○○主管或監督之斃死豬查緝事物，明知違
      背法令，利用被告丙○○在93年12月31日以前所擔任前述
      斃死豬聯合查緝小組幹事之職權機會，與被告乙○○共同
      圖自己不法之利益，故核被告丙○○、乙○○二人之所為
      ，均係犯貪污治罪條例第6條第1項第5款之對於非主管或
      監督之事務利用職權機會圖利罪（此部分公訴人認係犯貪
      污治罪條例第5條第1項第2款之利用職務上之機會詐取財
      物罪，尚有未洽，此部分起訴法條應予變更）、刑法第21
      6條、第213條之行使公務員登載不實罪，其登載不實事項
      於公文書之低度行為，為行使登載不實公文書之高度行為
      所吸收，不另論罪。被告丙○○、乙○○二人就上開犯行
      ，有犯意聯絡及行為分擔，均為共同正犯。被告乙○○雖
      非公務員，惟與公務員丙○○共同實施前述公務員登載不
      實、圖利罪，被告乙○○仍以正犯論。被告丙○○、乙○○二人所犯上開二罪間，有方法結果之牽連關係，應依修
      正前刑法第55條牽連犯之規定，從一重之對於非主管或監
      督之事務利用職權機會圖利罪處斷。
（三）被告丙○○、乙○○二人於偵查中均自白犯行，並自動繳
      交全部所得財物，有其等偵查筆錄及扣押物品清單（見95
      年度偵字第5918號卷第163頁、165頁）在卷可佐，均應依
      貪污治罪條例第8條第2項前段減輕其刑。另被告乙○○於
      偵查中供述其他共犯丙○○之犯罪事證，因而使檢察官得
      以追訴該案之其他共犯，有助整肅官箴，應依證人保護法
      第14條第1項規定，遞減輕其刑。
（四）查被告丙○○迭於偵審中坦承犯行，深知悔悟，態度良好
      ，其為本件犯行後一直沒有去拿其分得之40萬元，此業經
      證人乙○○、甲○○證述明確（見本院卷97年10月15日筆
      錄），互核相符，被告丙○○並已自動繳交全部所得財物
      ，顯有可憫恕之處，被告丙○○所犯貪污治罪條例第6條
      第1項第5款之圖利罪，縱令處以上開法定最低刑度有期徒
      刑五年，再減輕其刑至二分之一，猶嫌過重，爰依刑法第
      59條規定，遞減其刑。
（五）爰審酌被告丙○○明知檢舉斃死畜禽非法流用案件，其檢
      舉人有獎金可領，而其學歷為嘉義農專，從事公務員多年
      ，家有妻小、父母，理應珍惜目前所有，奉公守法，竟然
      心生貪財之念，詐領檢舉獎金；被告乙○○雖非公務員，
      而且僅為國中畢業，但子女均受高等教育，家庭幸福美滿
      ，而且尚有金錢借貸予甲○○，自應安於現狀，尋求正當
      財源，竟然貪圖額外之財而甘心犯法；被告二人所圖得之
      利益為50萬元，犯後坦承，態度良好，被告丙○○為本件
      犯行後一直沒有去拿其分得之40萬元，被告乙○○因為沒
      有資格向產銷班借利率百分之二之貸款，乃借用有資格之
      甲○○名義，並以自己之土地作擔保，向產銷班貸款，該
      貸款並撥入甲○○帳戶，甲○○是因此而欠被告乙○○錢
      之事實，業據證人甲○○證述明確（見本院卷97年10月15
      日筆錄），從而被告二人最後將犯罪所得之檢舉獎金50萬
      元繳回歸還，所歸還之50萬元，名義上雖由甲○○支出，
      實質上即為被告乙○○自己繳回等一切情狀，分別量處如
      主文第二、三項所示之刑，以資懲儆。又其等犯貪污治罪
      條例之罪，且宣告有期徒刑以上之刑，均依貪污治罪條例
      第17條規定，分別宣告遞奪公權。至於犯罪所得財物，已
      經繳回，不另為追繳之諭知。
（六）被告二人前未曾受有期徒刑以上刑之宣告，有臺灣高等法
      院被告全國前案紀錄表二份在卷可憑，本院考量被告二人
      因一時貪念，誤罹刑典，犯後迭於偵審中均坦承犯行，並
      將犯罪所得財物50萬元繳回歸還，頗具悔意，如被告丙○○於本案判決確定後一年內向公庫支付新台幣10萬元，被
      告乙○○向執行檢察官指定之公益團體、地方自治團體或
      社區提供120小時之義務勞務，對國家社會有所回饋，應
      可認為其等二人經此科刑之教訓後，均已知所警惕而無再
      犯之虞，只須為刑罰之宣告，即足以策其自新，而認以暫
      不執行為適當，被告丙○○爰併為緩刑5年，緩刑期間內
      付保護管束之宣告，被告乙○○爰併為緩刑3年，緩刑期
      間內付保護管束之宣告。
三、撤銷改判之理由
    按貪污治罪條例第5條第1項第2款之利用職務上之機會 ，詐
    取財物罪，以公務員利用其職務上之機會，詐取財物為構成
    要件。故該罪之成立，以行為人於犯罪時具有公務員身分（
    至於同條例第三條之共犯，係另一問題），且利用其職務上
    之機會或所衍生之機會，因勢乘便而詐取財物者，始足當之
    。若其所施用之詐術，與公務員職務上之行為無關，或於行
    為時已喪失公務員身分者，即無所謂公務員利用職務上之機
    會詐取財物可言（最高法院97年台上字第3533號判決參照）
    。被告丙○○、乙○○二人於為本件犯行時，被告丙○○雖
    為雲林縣政府農業局農產運銷課技士，惟該時被告丙○○已
    免兼聯合查緝小組幹事之職務，從而其等明知違背法令，利
    用被告丙○○在93年12月31日以前所擔任前述斃死豬聯合查
    緝小組幹事之職權機會，與被告乙○○共同圖自己不法之利
    益， 其等二人之所為，均係犯貪污治罪條例第6條第1項第5
    款之對於非主管或監督之事務利用職權機會圖利罪，已如前
    述 ，原判決認為被告二人係犯貪污治罪條例第5條第1項第2
    款之利用職務上之機會詐取財物罪，此部分認事用法，均有
    未洽。
四、適用法律
（一）刑事訴訟法第369條第1項前段、第364條、 第299條第1項
      前段、第300條。
（二）貪污治罪條例第2條、第6條第1項第5款、第8條第2項、第
      17條、第19條，刑法第11條前段、第216條、第213條、第
      59條、第37條第2項、第74條第1項第1款、第2項第4、5款
      、第93條第1項、第2條第1項 、修正前刑法第28條、第31
      條第1項、第55條，證人保護法第14條第1項。
本案經檢察官吳忠賢到庭執行職務。
中    華    民    國    97     年     10   月   29   日
                  刑事第三庭    審判長法  官  陳義仲
                                      法  官  宋明中
                                      法  官  蔡勝雄
以上正本證明與原本無異。
如不服本判決，應於收受本判決後十日內向本院提出上訴書狀。
其未敘述上訴理由者並得於提起上訴後十日內向本院補提理由書
狀（均須按他造當事人之人數附繕本）「切勿逕送上級法院」。
                                      書記官  汪姿秀
中    華    民    國    97    年    10    月    29    日
附錄本案論罪科刑法條：
貪污治罪條例第6條第1項第5款
有下列行為之一者，處五年以上有期徒刑，得併科新臺幣三千萬
元以下罰金：
五、對於非主管或監督之事務，明知違背法令，利用職權機會或
身分圖自己或其他私人不法利益，因而獲得利益者。
中華民國刑法第216條
行使第 210 條至第 215 條之文書者，依偽造、變造文書或登載
不實事項或使登載不實事項之規定處斷。
中華民國刑法第213條
公務員明知為不實之事項，而登載於職務上所掌之公文書，足以
生損害於公眾或他人者，處 1 年以上 7 年以下有期徒刑。
備註：
  一、依刑法第74條第4項規定 ，上開本院所命被告丙○○給付
      之內容（即命被告丙○○向國庫支付新台幣拾萬元部分）
      得為民事強制執行名義。
  二、依刑法第75條之1第1項第4款規定 ，被告違反本院所定前
      開主文第二項所示命其所為之事項情節重大，足認原宣告
      之緩刑難收預期效果，而有執行刑罰之必要者，得撤銷緩
      刑之宣告。


司法院資訊處製作；財團法人民間司法改革基金會備份。
